【裁判字號】    99,易,843
【裁判日期】    990707
【裁判案由】    詐欺
【裁判全文】
臺灣高雄地方法院刑事判決               99年度易字第843號
公  訴  人  臺灣高雄地方法院檢察署檢察官
被      告  甲○○
選任辯護人  張永昌律師
上列被告因詐欺案件，經檢察官提起公訴（99年度偵字第400 號
），本院判決如下：
    主  文
甲○○幫助犯詐欺取財罪，處拘役肆拾日，如易科罰金，以新臺
幣壹仟元折算壹日；緩刑參年，緩刑期間付保護管束，並接受法
治教育參場次。
    事  實
一、甲○○明知目前國內社會上層出不窮之不法份子為掩飾渠等
    不法行徑，避免執法人員之追究及處罰，經常利用他人之存
    款帳戶存摺、提款卡及密碼轉帳，以確保犯罪所得之不法利
    益並掩人耳目，因此，在客觀可以預見一般取得他人金融存
    款帳戶使用之行徑，常與財產犯罪所需有密切關連。然其竟
    只顧自己謀職，基於縱有人持其所有之帳戶作為詐欺之犯罪
    工具，亦不違背其本意之幫助詐欺犯意，於民國97年12月11
    日與詐欺集團所屬真實姓名不詳、年約20餘歲之某位男子成
    員聯繫後，即於同日配合申辦第一商業銀行灣內分行帳號00
    0-00000000號帳戶（下稱一銀帳戶），並於同日在高雄市○
    ○路與水源路口之萊爾富超商店家前，將其所申辦之一銀帳
    戶之存摺影本、提款卡及提款密碼交付、告知該名男子，容
    任該詐欺集團成員供作向不特定民眾詐欺取財犯罪使用。嗣
    詐欺集團成員於取得該一銀帳戶之提款卡及密碼後，即出於
    意圖為自己不法所有，共同基於詐欺取財之犯意聯絡，推由
    該集團某成年成員，於同日17時40分許，撥打電話予丙○○
    ，偽冒東森購物人員，佯稱在網路購物時誤設定成分期轉帳
    功能，需至ATM （即自動櫃員機）取消該項設定云云，使丙
    ○○陷於錯誤，依照詐欺集團成員指示辦理，而於同日19時
    15分至19時22分許間，共轉帳新臺幣（下同）83,302元至莊
    青安（另經臺灣臺北地方法院判處拘役40日確定）遠東銀行
    人頭帳戶內，另於同日19時52分及54分許，至一銀位於桃園
    市○○路55號分行內於ATM 以現金存款方式，各存入98,000
    元及2,000 元至甲○○該一銀帳戶內，復於同日20時50分至
    21時23分許間以現金存款方式，共存入13萬元至林鴻鈞（另
    經臺灣臺東地方法院檢察署檢察官向同法院提起公訴在案）
    台新銀行人頭帳戶內，旋均遭詐欺集團成員分次提領幾乎殆
    盡。嗣因丙○○發覺有異，報警處理，始查悉上情。
二、案經丙○○訴由臺北市政府警察局信義分局報請臺灣臺北地
    方法院檢察署呈請臺灣高等法院檢察署核轉臺灣高雄地方法
    院檢察署檢察官偵查起訴。
    理  由
甲、證據能力部分：
一、按被告以外之人於審判外之言詞或書面陳述，除法律有規定
    者外，不得作為證據；被告以外之人於審判外之陳述，雖不
    符刑事訴訟法第159 條之1 至之4 之規定，然經當事人於審
    判程序同意作為證據，法院審酌該言詞陳述或書面陳述作成
    時之情況，認為適當者，亦得為證據；刑事訴訟法第159 條
    第1 項、第159 條之5 第1 項分別定有明文。本判決認定事
    實所引用之證據資料，除原已符合刑事訴訟法第159 條之1
    至第159 條之4 ，及法律另有規定等傳聞法則例外規定得作
    為證據以外，本判決認定事實所引用之其餘證據資料，均非
    公務員違背法定程序所取得，且檢察官、被告甲○○（下稱
    被告）及辯護人於本院均同意作為認定事實之證據，復審酌
    各該言詞或書面陳述作成時之情況，並無違法不當或證明力
    明顯過低之瑕疵，認為以之作為證據為適當，均得作為證據
    。
二、卷附被告所提出之報紙廣告資料（偵卷第7 頁、本院卷第22
    頁）、被害人丙○○所提出之自動櫃員機匯存款交易表（警
    卷第61至63頁），均係本案發生過程中所產生之資料，係屬
    物證而非供述證據；而卷附被告一銀帳戶之存款明細分類帳
    （警卷第32頁），則係該金融存款帳戶所屬業者之電腦系統
    機器處理轉帳交易紀錄後，直接作成之電磁紀錄，再就該帳
    戶所為每筆交易紀錄列印所得之結果，均無涉入人為知覺、
    記憶過程之錯誤危險，亦非屬供述證據。是上開證據均不適
    用傳聞法則，且該等證據與被告本件犯行均有相當之關聯性
    ，又非不法取得，故均無刑事訴訟法第159 條第1 項規定之
    適用。
乙、實體方面：
一、訊據被告固不否認其有申辦該一銀帳戶，亦坦認其並於上揭
    時、地將上開帳戶之存摺影本、提款卡及密碼交付、告知某
    真實姓名年籍不詳成年男子之事實，惟矢口否認有何幫助詐
    欺取財犯行，辯稱：我當時是看自由時報應徵司機工作，對
    方說要匯薪資，需要我的提款卡及密碼，看我的帳戶可否使
    用，我是受騙才交付帳戶資料云云。經查：
  (一)被告申辦該一銀帳戶，並由被告持交予該詐欺集團所屬之男
    子，嗣有被害人丙○○於前揭時間遭詐欺集團成員詐騙，因
    而陷於錯誤，先後存入98,000元及2,000 元至該一銀帳戶內
    及轉帳共83,302元至莊青安遠東銀行人頭帳戶內，以現金存
    款共13萬元至林鴻鈞台新銀行人頭帳戶內等情，業經被害人
    丙○○於警詢時指訴明確（警卷第59、60頁），並有被告一
    銀帳戶開戶資料、存款明細分類帳及存摺封面影本、被害人
    匯存款交易明細憑據、桃園縣政府警察局桃園分局武陵派出
    所受理詐騙帳戶通報警示簡便格式表及受理各類案件紀錄表
    暨受理刑事案件報案三聯單、內政部警政署反詐騙案件紀錄
    表、金融機構聯防機制通報單在卷可稽（警卷第30、32至41
    、61至63、67至72頁），且觀諸被害人一經匯款至該一銀帳
    戶後，復即遭不明人士於同日迅速提領幾乎殆盡（本件一銀
    帳戶僅餘1,064 元），顯係分工甚為縝密無間之詐欺集團所
    為，足認該一銀帳戶已遭該詐欺集團用於充作詐騙被害人之
    指定匯存款帳戶以取得不法款項使用無訛。
  (二)按金融帳戶提款卡及密碼資料等物，攸關存戶個人財產權益
    之保障，衡諸常情，除付託與本人有親密關係之人外，一般
    人均有妥為保管防阻他人任意使用之認識，而無任意自由流
    通之理由，尤以近年來利用電話或網路等詐欺取財之犯罪手
    法層出不窮，該等犯罪多數均係利用人頭帳戶，以躲避警方
    追查，早經媒體廣為披載，政府亦不斷致力加強宣導防範對
    策，是一般人本於一般認知能力即可理解，如遇有不熟識之
    人藉詞要求提供金融帳戶提款卡、密碼等物，應可合理懷疑
    對方係為蒐集帳戶以作為詐欺集團掩飾犯罪而逃避警方查緝
    之工具。本件被告固以前揭陳詞置辯，惟查：
    1.被告於警詢時自承：我從報紙所刊應徵司機訊息所留電話
      號碼（門號：0000000000號），經電詢後，對方要我提供
      提款卡、提款密碼及存摺封面，要查該帳戶是否有遭到凍
      結，乃於隔天約在高雄市○○路與水源路路口萊爾富超商
      店家前交出該一銀帳戶存摺影本及提款卡、告知提款密碼
      等資料云云（警卷第26頁），嗣於偵訊時改稱：對方說是
      要匯薪資，要我提供提款卡、提款密碼及存摺封面，看錢
      匯入可否領出云云（偵卷第5 頁），被告就交付金融帳戶
      之原因，或辯稱係對方為查詢信用狀況，或辯稱辦理薪資
      轉帳之用，說法已有不一，難以遽信。
    2.且通常應徵司機工作有何查詢應徵者信用狀況之需，而縱
      令要查詢個人與銀行往來信用狀況，或公司行號辦理薪資
      轉帳，亦僅需帳戶戶名、帳號等資料，即為已足，本無要
      求應徵者提出提款卡，甚至提款密碼之必要，又衡諸常情
      被告應徵工作竟不到對方公司行號的所在面試，而在電話
      中接洽應徵事宜、並於路邊大街上交付提款卡及告知提款
      密碼等重要金融帳戶資料，已有令人疑竇之處，又既是應
      徵司機工作，對於公司所在、工作地點、何處接車、哪裡
      開車等工作細節，對方竟均未交待，實有違常理，再者應
      徵工作當會注意並留下與之接觸之承辦人員之姓名等資料
      ，然被告自警詢、偵訊及本院審理中卻從未提出該應徵工
      作接洽人員之真實姓名年籍資料、住居所等以供查證，而
      被告都不加以詢問，復未曾確認對方身分或詢問該等資料
      ，亦與通常一般人應徵工作之經驗大相逕庭。
    3.至被告所辯剛退伍未曾在外謀職應徵工作，因而交付存摺
      影本、提款卡云云，然其於偵訊時自承曾詢問對方為何要
      交密碼（偵卷第5 頁），證人即被告女友乙○○於本院審
      理時亦證稱被告當時對交付提款卡等資料有所懷疑等語（
      本院卷第37頁），足見其對交付提款卡及告知密碼之人並
      非完全信任，且有所疑慮，而被告係成年有智識之人，對
      此自當有所警覺，卻置上開疑慮於不顧，仍提供其重要之
      帳戶提款卡及密碼等物，自屬可議，據此已明被告誤信受
      騙上當之說乃卸責之詞，無從採信。
    4.抑且，被告於偵訊時諉稱：申辦該一銀帳戶是要用於領獎
      學金，後來因領支票兌現，沒有用到云云（偵卷第5 頁）
      ，惟其甫於開戶當天（97年12月12日）即將該一銀帳戶之
      存摺影本、提款卡及密碼交予素昧平生不明人士之情，此
      觀被告於偵訊時供承其於看到報紙隔天就交付帳戶資料予
      對方之陳述即明（偵卷第4 頁），況被告於偵訊及本院審
      理時均堅稱：97年12月12日開戶當天並未領走900 元云云
      （偵卷第5 頁、本院卷第49頁），此並有被告所提97年12
      月11日之報紙徵人廣告資料及翌日（97年12月12日）該帳
      戶開戶、存款明細分類帳資料在卷可按（警卷第32至36頁
      、偵卷第7 頁），是該日若係遭他人提領該帳戶中之900
      元，反見被告應係於開戶當天即交付、告知提款卡及密碼
      予他人無訛。準此，被告所辯其先為領獎學金而開戶、又
      因領到獎學金支票且已拿到銀行兌現，而無使用該帳戶必
      要才提供提款卡及密碼予他人等情，殊難想像均係於同一
      日內發生，是被告此番說詞顯悖於常情，實難採信。
    5.又被告於警詢時稱：是對方要我提供提款卡，我就提供一
      銀帳戶之提款卡（警卷第26頁），而於開戶及交付一銀帳
      戶提款卡及告知密碼當天，係在被告與詐欺集團成員聯繫
      之後，且開戶當天被告尚備妥身分證、學生證及開戶用印
      章等物，可見被告開戶之本意，應係出於交付一銀帳戶提
      款卡及告知密碼予詐欺集團之目的，是其於偵訊諉稱係為
      提領獎學金而開戶云云，自無可採；尤其被告明知其一銀
      帳戶於交付提款卡當天即收到交易簡訊，並經教官告知帳
      戶有問題（偵卷第5 頁），竟僅向警局備案遺失提款卡，
      亦有遺失案件報案證明申請書附卷可憑（警卷第80頁），
      而隱瞞其係交付不詳人士之實情，甚且當時被告理應對於
      一銀帳戶可能遭用以詐財犯罪工具有所警覺，然其報案時
      並未同時掛失止付，實悖於常情，難以採信。是被告倘非
      其主觀上對於提供帳戶資料等物可能供對方作為不法詐財
      之犯罪工具，自始已有所預見，當不致於自行報案之初推
      諉係遺失，且就為何申辦一銀帳戶編造係供用以提領獎學
      金之謊言，而有如此供述不實之必要。此外，被告將其申
      辦之一銀帳戶之提款卡及密碼等物，交付、告知無法確知
      姓名年籍僅能事後透過電話聯絡之陌生男子，又依其所述
      ，不明該男子之年籍資料，僅能以報紙刊登手機號碼聯繫
      之情（警卷第26頁），被告如此消極且輕忽其重要金融證
      件之態度，非僅有違一般應徵工作者之正常程序，亦悖於
      一般人管理金融帳戶及相關重要證件之常情，被告前揭所
      辯顯與常情不符，無足採信。
    6.至證人乙○○係被告之女友，所為被告並非求職當天即申
      辦一銀帳戶及被告係為領學校獎學金才申辦該帳戶等證述
      （本院卷第37至39頁），顯與本案相關事證不符，是其所
      為被告誤信要匯薪資使用才交付提款卡及告知密碼之證述
      ，應係冀圖被告免於刑責所為偏頗迴護之詞，難認具有可
      信性，附此敘明。
  (三)又揆以被告於案發時係高職肄業教育程度、已屆成年，有其
    受詢問人基本資料附卷可稽（警卷第24頁），就讀餐飲專科
    學校，且其於警詢、偵訊及本院審理時面對各項問題均能理
    解明瞭，顯與一般正常嫌犯應答辯解表現無異，並於自行報
    案之初推諉係遺失提款卡，且就為何申辦一銀帳戶編造係供
    作提領獎學金使用之謊言，業如前述，足見被告顯非無社會
    經驗及歷練之人，智識程度非低，且觀其精神狀況亦無異常
    之處，對於上述社會通常知識當無不知之理，然被告卻未見
    其違逆而生疑卻步，反輕易將其提款卡及密碼等物交付、告
    知該陌生之不詳男子，而任憑其帳戶處於得由該他人恣意利
    用之境地，是其主觀上應足以預見將其名下一銀帳戶恣意交
    予他人使用，該人極可能將此帳戶轉供作為不法詐欺集團用
    於對不特定人訛詐財物，並使偵查機關不易循線偵查之用甚
    明。
  (四)況自詐欺正犯角度審度，其係為避免自金融機構帳戶之來源
    回溯追查其身分，而使用他人金融機構帳戶供被害人匯款及
    取贓，其對於金融機構帳戶所有人發現提款卡遭不當使用時
    ，會向金融機構辦理掛失止付，當知之甚稔，其既有意利用
    他人帳戶作為詐騙工具，當無選擇一隨時可能遭真正存款戶
    掛失而無法使用之帳戶之可能，輔以現今社會上，確實存有
    不少為貪圖小利而出售自己帳戶供他人使用之人，是詐欺正
    犯僅需支付少許金錢，即可取得可完全操控而無虞遭掛失風
    險之他人帳戶，實無明知係他人所寄交之金融機構帳戶非供
    其充作供被害人匯款及取贓之用，仍毫無顧忌以之供作詐得
    鉅額款項匯存入所用之必要，否則，若在其尚未施詐前，或
    行騙後未及提領該帳戶內之贓款前，該帳戶即遭掛失，在此
    情形下，豈非無法遂其確保詐財犯罪所得不法利益實現之目
    的，反而可能無法提領犯罪所得，致渠等大費周章從事之詐
    財犯行成空，是詐欺正犯絕無將涉及詐騙成否之關鍵置於如
    此不確定地步之可能。
  (五)刑法上之故意，可分為直接故意與間接故意（不確定故意）
    ，所謂「不確定故意」，係指行為人對於構成犯罪之事實，
    預見其發生而其發生並不違背其本意者，刑法第13條第2 項
    定有明文。金融帳戶之存摺、印章、提款卡及提款密碼乃個
    人重要理財之物，若落入不明人士手中，極易被利用為詐財
    取贓之犯罪工具，一般人均有妥為保管以防止他人任意使用
    之認識，縱有特殊情況偶須交付他人使用，亦必深入瞭解用
    途及合理性，始會安心提供。而被告案發時明知目前國內社
    會上詐欺集團常利用他人之存款帳戶之提款卡及密碼轉帳，
    以確保犯罪所得之不法利益並掩人耳目，其猶輕率將該一銀
    帳戶交付予不詳人士供渠恣意使用，顯見其有容任他人利用
    其金融帳戶作為詐欺取財工具之不確定故意甚明。
  (六)綜上所述，被告上開所辯各節，均係卸責之詞，委無可採，
    本案事證明確，其幫助詐欺取財犯行，堪以認定，應予依法
    論科。
二、論罪科刑：
  (一)本件被告提供其帳戶之存摺影本、提款卡及提款密碼予不詳
    之詐欺集團成員使用，雖使詐欺集團成員（正犯）得基於詐
    欺取財之犯意而向被害人詐取財物得逞，然顯係對於詐欺集
    團成員遂行詐欺取財犯行，資以助力，而未參與構成要件之
    詐欺行為，應屬幫助犯。核其所為，係犯刑法第30條第1 項
    、第339 條第1 項幫助詐欺取財罪。而被告基於幫助之意思
    ，為非屬詐欺取財之構成要件行為，為幫助犯，爰依刑法第
    30條第2 項之規定，按正犯之刑減輕之。爰審酌被告本身雖
    未實際參與詐欺取財犯行，但其提供帳戶供不法犯罪集團使
    用，不僅造成執法機關不易查緝犯罪行為人，嚴重危害社會
    治安，破壞金融秩序，助長社會犯罪風氣，更造成被害人求
    償上之困難，惡性匪淺，及其否認犯行，難認有悛悔之意，
    態度非佳，並慮及被害人之損失金額就被告之帳戶部分高達
    10萬元為數非少及犯罪動機、目的在貪圖謀職之便率爾助長
    詐財集團惡行，犯罪程度尚非詐欺集團之主導人物、現為就
    讀餐飲學校2 年級學生（本院審易卷第19頁），及其並無前
    科，有臺灣高等法院被告前案紀錄表在卷可考（本院卷第4
    頁），素行尚可，暨檢察官具體求刑有期徒刑4 月略嫌過重
    等一切情狀，量處被告拘役40日，並諭知得易科罰金之折算
    標準，以資警懲。
  (二)復以，被告前未曾因故意犯罪受有期徒刑以上刑之宣告等情
    ，有前揭臺灣高等法院被告前案紀錄表在卷可參，惟考量被
    告係於72年4 月22日出生，於案發時年僅20歲，年輕識淺，
    並無前科，且念其為在學學生，其因一時失慮而觸刑典，斟
    酌再三，認若遽令其短期（拘役40日）身限囹圄，恐有難收
    預防教化之顧慮，尚非合宜，而認其經此偵審程序及刑之宣
    告，應明瞭其違法行為後果之嚴重性，當知所警惕，本院認
    所宣告之刑以暫不執行為適當，爰併諭知緩刑3 年，又再審
    酌被告因守法觀念薄弱而觸法，為確保其能記取教訓並建立
    尊重法治之正確觀念，使被告革除其不正心態，認有加強對
    其追蹤、考核及輔導之必要，本院認除前開緩刑宣告外，另
    有課予被告預防再犯所為必要命令宣告之必要，爰併予諭知
    被告依刑法第74條第2 項第8 款規定，命被告應受法治教育
    3 場次，以使被告保有正確法律觀念。又因本院對被告為刑
    法74條第2 項第8 款預防再犯所為必要命令之宣告，是併依
    刑法第93條第1 項第2 款之規定，諭知於緩刑期間付保護管
    束，以輔導向善，以啟自新，併勵來茲。
據上論斷，應依刑事訴訟法第299 條第1 項前段，刑法第30條第
1 項前段、第2 項、第339 條第1 項、第41條第1 項前段、第74
條第1 項第1 款、第2 項第8 款、第93條第1 項，刑法施行法第
1條 之1 第1 項、第2 項前段，判決如主文。
本案經檢察官丁○○到庭執行職務。
中    華    民    國    99    年    7     月    7     日
                  刑事第八庭  審判長法  官  王伯文
                                    法  官  謝宗翰
                                    法  官  林建鼎
以上正本證明與原本無異。
如不服本判決應於收受判決後10日內向本院提出上訴書狀，並應
敘述具體理由；其未敘述上訴理由者，應於上訴期間屆滿後20日
內向本院補提理由書（均須按他造當事人之人數附繕本）「切勿
逕送上級法院」。
告訴人或被害人如對於本判決不服者，應具備理由請求檢察官上
訴，其上訴期間之計算係以檢察官收受判決正本之日期為準。
中    華    民    國    99    年    7     月    7     日
                                    書記官  蔡蓓雅
附錄論罪科刑法條：
刑法第30條第1 項：
幫助他人實行犯罪行為者，為幫助犯。雖他人不知幫助之情者，
亦同。
中華民國刑法第339條第1 項（詐欺取財罪）
意圖為自己或第三人不法之所有，以詐術使人將本人或第三人之
物交付者，處5 年以下有期徒刑、拘役或科或併科1 千元以下罰
金。
刑法施行法第1 條之1：
中華民國94年1 月7 日刑法修正施行後，刑法分則編所定罰金之
貨幣單位為新臺幣。
94年1 月7 日刑法修正時，刑法分則編未修正之條文定有罰金者
，自94年1 月7 日刑法修正施行後，就其所定數額提高為30倍。
但72年6 月26日至94年1 月7 日新增或修正之條文，就其所定數
額提高為3 倍。

司法院資訊處製作；財團法人民間司法改革基金會備份。
